【裁判字號】    97,訴,1546
【裁判日期】    971121
【裁判案由】    返還土地
【裁判全文】
臺灣臺中地方法院民事判決              97年度訴字第1546號
原      告  甲○○○
訴訟代理人  王有民律師
複代理人    陳瑾瑜律師
被      告  乙○○
被      告  丁○○
上列二人共同
訴訟代理人  丙○○    住台中縣.
上列當事人間請求返還土地事件，本院於民國97年11月5日言詞
辯論終結，判決如下：
    主      文
被告應共同將坐落台中縣神岡鄉○○段862地號土地如附件台中
縣豐原地政事務所土地複丈成果圖編號B所示面積30.63平方公尺
範圍內之地上物（以虛線標示）及編號1-2範圍內未拆除完竣之
牆壁拆除，並將土地返還予原告；及將同段863地號土地如附件
台中縣豐原地政事務所土地複丈成果圖編號D所示面積145.02平
方公尺範圍內之地上物（以虛線標示）拆除，並將土地返還予原
告。
訟費用由被告負擔。
本判決於原告以新臺幣肆拾參萬元為被告供擔保後，得假執行。
    事實及理由
壹、兩造爭執要旨：
  一原告主張：其於民國94年6月23日經由本院民事執行處94年
    度執字第12041號強制執行事件之拍賣程序，拍得台中縣神
    岡鄉○○段862、863地號土地二筆（以下簡稱862地號土地
    、863地號土地），並於同年8月9日取得所有權。而被告乙
    ○○所有門牌號碼台中縣神岡鄉○○路150巷77號建物（以
    下稱系爭建物），係於92年間由被告丁○○贈與被告乙○○
    ，非為原抵押權效力所及，故原告雖向被告乙○○請求拆屋
    還地，但經本院94年度訴字第2743號民事判決及臺灣高等法
    院臺中分院95年度上字第380號民事判決認定被告乙○○所
    有系爭建物應適用民法第876號規定，「於其房屋得使用期
    間內」對系爭二筆土地存有法定地上權。原告本於該法律關
    係，只得依民法第425條之1第1項規定，向本院豐原簡易庭
    請求酌定系爭建物在其「房屋得使用期間內」之租金，而獲
    有96年度豐簡移調字第161號調解筆錄在案。然按「民法876
    條第1項規定之法定地上權，係為維護土地上建築物之存在
    而設，則於該建築物滅失時，其法定地上權即應隨之消滅，
    此與民法第832條所定之地上權，得以約定其存續期限，於
    約定之地上權存續期限未屆至前，縱地上之工作物或竹木滅
    失，依同法第841條規定其地上權仍不因而消滅者不同。」
    最高法院85年台上字第447號判例可資參照。而系爭建物已
    於97年6月5日遭台中縣政府工務處工程科拆除而滅失，依上
    揭最高法院判例，可知系爭建物原本存在原告所有862、863
    地號土地上之法定地上權，已隨建物之滅失而消滅，則被告
    乙○○已無繼續占有系爭二筆土地之正當權源；又被告丁○
    ○於97年7月23日言詞辯論期日及97年8月28日現場履勘時，
    均一再主動向法院強調其本人亦共同占有系爭土地，自足認
    被告丁○○亦為本件無權占有人。為此，爰基於土地所有權
    人之地位，依民法第767條規定請求被告二人拆屋還地。並
    聲明：(一)被告二人應共同將坐落862地號土地上如複丈成果
    圖編號B所示面積30.63平方公尺地上物，及編號1-2範圍內
    未拆除完竣牆壁部分拆除，並將土地返還原告；將863地號
    土地上如複丈成果圖編號D所示面積145.02平方公尺之地上
    物拆除完畢，並將土地返還原告；(二)訴訟費用由被告負擔；
    (三)願供擔保，請准宣告假執行。
  二被告抗辯：被告乙○○依96年度豐簡移調字第161號調解成
    立內容第二項：相對人（即被告乙○○）願給付聲請人（即
    原告）所有坐落台中縣神岡鄉○○段第862、863地號土地從
    96年10月20日起每年租金為10,770元。而被告乙○○按時給
    付租金，迄今並未違誤，被告既然有給付租金，對系爭土地
    自有使用權，原告不應違背調解事項請求返還土地。又被告
    乙○○所有系爭建物，是被工務單位拆除二樓違建部分，一
    樓地上物仍然合法存在，且在使用中。再依民法第841條規
    定，地上權不因工作物或竹木之滅失而消滅。況且，被告乙
    ○○既有按時支付地租，也從未拋棄地上權，對862、863地
    號土地當有合法之使用權及地上權，原告自不得請求返還土
    地。並聲明：(一)原告之訴駁回；(二)訴訟費用由原告負擔。
貳、得心證之理由：
  一以下事實為兩造所不爭執，並有相關訴訟資料在卷可證，足
    堪信為真實，本院即採為判決之基礎：
    (一)862地號土地及863地號土地為原告於94年7月6日因拍賣而
      取得所有權，於94年9月8日完成所有權移轉登記。（此有
      該二筆土地之登記謄本在卷可證）
    (二)被告乙○○所有系爭建物，對862、863地號土地有民法第
      876條所定之法定地上權。（此有本院94年度訴字第2743
      號民事判決及臺灣高等法院臺中分院95年上字第380號民
      事判決在卷可證。）
    (三)原告與被告乙○○曾就前開法定地上權之租金成立調解，
      其內容為：「一相對人（即被告乙○○）願給付聲請人（
      即原告）所有坐落台中縣神岡鄉○○段第862、863地號土
      地，從民國94年11月22日起至96年10月19日止之租金新臺
      幣（下同）29,053元。二相對人願給付聲請人所有坐落台
      中縣神岡鄉○○段第862、863地號土地，從民國96年10月
      20日起每年租金為10,770元。……」（此有本院豐原簡易
      庭96年度豐簡移調字第161號調解筆錄在卷可證）
    (四)系爭建物經台中縣政府工務處於97年6月5日以違章建築拆
      除至不堪使用。（此有原告提出之照片5幀及台中縣政府
      97年7月1日府工程字第0970180809號函在卷可證）
    (五)被告丁○○在系爭建物經拆除後之現場，以舊有圍牆及木
      板牆圈圍，上面蓋帆布，並主張該圈圍之房間是其居住使
      用。（此有本院於97年8月29日履勘現場時所製作之勘驗
      筆錄及拍攝照片在卷可證）
    (六)被告乙○○所有系爭建物經拆除後仍使用該二筆土地之範
      圍（包含被告丁○○在系爭建物經拆除後以舊有圍牆及木
      板牆圈圍之房間部分），經本院囑託台中縣豐原地政事務
      所測量員實施鑑測，其結果為：「圖上862地號內畫虛線
      並編為1、2號係一小段牆壁之位置；圖上862、863地號內
      畫虛線部份係未拆除完竣地上物之位置；圖上862地號內
      編為A號係未被被告使用空地之位置，面積為1031.53平方
      公尺；圖上862地號內編為B號係被被告使用未拆除完竣地
      上物及空地之位置，面積30.63平方公尺；圖上863地號內
      編為C號係未被被告使用空地之位置，面積為218.49平方
      公尺；圖上863地號內編為D號係被被告使用未拆除完竣地
      上物及空地之位置，面積為145.02平方公尺；圖上863地
      號內編為E號係未被被告使用空地之位置，面積為111.56
      平方公。」（此有台中縣豐原地政事務所97年9月15日豐
      地測字第0970009735號函檢送之土地複丈成果圖在卷可證
      《該土地複丈成果圖經引用為本判決之附件，以下稱附圖
      》）
  二本件原告主張被告乙○○所有系爭建物業經台中縣政府拆除
    而滅失，其就該二筆土地之法定地上權已經消滅，被告乙○
    ○仍有系爭建物所殘留之圍牆等地上物使用該二筆土地，被
    告丁○○則在該二筆土地上搭蓋簡易房間居住使用，屬共同
    無權占有，渠等應拆屋還地。而被告則辯稱其對系爭二筆土
    地仍有法定地上權。準此，本件應審究之爭點為：(一)被告乙
    ○○就其建物所使用之範圍對系爭二筆土地是否仍有法定地
    上權存在？(二)原告主張被告二人應拆屋還地，有無理由？
  三被告乙○○就其建物所使用之範圍對系爭二筆土地是否仍有
    法定地上權存在？說明如下：
    (一)按「民法876條第1項規定之法定地上權，係為維護土地上
      建築物之存在而設，則於該建築物滅失時，其法定地上權
      即應隨之消滅，此與民法第832條所定之地上權，得以約
      定其存續期限，於約定之地上權存續期限未屆至前，縱地
      上之工作物或竹木滅失，依同法第841條規定其地上權仍
      不因而消滅者不同。」最高法院85年台上字第447號判例
      可資參照。經查：系爭建物經台中縣政府工務處於97年6
      月5日拆除至不堪使用，已如前述（不爭執事項(四)參照）
      。系爭建物既然已遭拆除至僅餘部分牆壁，完全無法遮風
      避雨，實係欠缺經濟上之使用功能及交換價值，故可認為
      已經滅失。依前開判例意旨所示，原為系爭建物存在之法
      定地上權，自因該建物之滅失而隨之消滅，誠無疑義。
    (二)被告於系爭建物滅失後，雖曾於97年10月16日寄交面額新
      臺幣10,770元之匯票用以支付該法定地上權之租金，惟為
      原告拒絕受領（參見本院97年11月5日言詞辯論筆錄、原
      告寄發之台中法院郵局第3289號存證信函）；另參諸原告
      於97年6月17日即已提起本件返還土地訴訟，顯然原告於
      該法定地上權消滅後，並無再與被告就系爭二筆土地成立
      地上權或租賃關係之意。
  四原告主張被告二人應拆屋還地，有無理由？說明如下：
    (一)被告丁○○與乙○○為父子關係。被告乙○○所有系爭建
      物經台中縣政府拆除滅失後，仍有殘留之圍牆等地上物使
      用該二筆土地，而被告乙○○並無意願自行拆除將土地返
      還原告；另被告丁○○則於系爭建物遭拆除後，即故意在
      原有建物範圍內搭蓋簡易房間居住使用。彼等二人於法定
      地上權消滅後，共同以前開方式占有使用系爭二筆土地，
      核屬共同無權占有，誠為明確。
    (二)按民法第767條規定：「所有人對於無權占有或侵奪其所
      有物者，得請求返還之。對於妨害其所有權者，得請求除
      去之。有妨害其所有權之虞者，得請求防止之。」本件原
      告請求被告二人拆屋還地，其中拆屋部分，屬前開規定所
      稱之請求除去侵害；還地部分，屬前開規定所稱之請求返
      還所有物。而被告二人既然以前述方式共同無權占用原告
      之土地，則原告依首揭規定請求被告二人拆屋還地，自屬
      正當。
  五綜上所述，原告請求被告二人應共同將坐落862地號土地上
    如附圖編號B所示面積30.63平方公尺範圍內之地上物，及編
    號1-2範圍內未拆除完竣之牆壁拆除，並將土地返還原告；
    將863地號土地上如附圖編號D所示面積145.02平方公尺範圍
    內之地上物拆除，並將土地返還原告，為有理由，應予准許
    。而原告陳明願供擔保聲請宣告假執行，經核與法律規定相
    符，爰酌定相當擔保金額准許之。
參、訴訟費用負擔及宣告假執行之依據：民事訴訟法第78條、第
    85條第1項前段、第390條第2項。
中    華    民    國    97    年    11    月    21    日
                  民事第三庭    法  官  游文科
正本係照原本作成。
如對本判決上訴，須於判決送達後20日內向本院提出上訴狀。
中    華    民    國    97    年    11    月    21    日
                                書記官


司法院資訊處製作；財團法人民間司法改革基金會備份。
